【裁判字號】    95,判,805
【裁判日期】    950530
【裁判案由】    營業稅
【裁判全文】
最  高  行  政  法  院  判  決
                                     95年度判字第00805號
上  訴  人  李國川即唐川土木包工業
訴訟代理人  楊銘錄會計師
被 上訴 人  財政部臺灣省南區國稅局
代  表  人  甲○○
上列當事人間因營業稅事件，上訴人對於中華民國93年11月5日
高雄高等行政法院93年度訴字第546號判決，提起上訴，本院判
決如下：
    主  文
上訴駁回。
上訴審訴訟費用由上訴人負擔。
    理  由
一、緣上訴人涉嫌於民國83年間借用瑞城營造有限公司（下稱瑞
    城公司）營造牌照，承建高雄縣登發國民小學（下稱登發國
    小）新建校舍屋頂防水工程（下稱系爭工程），未依規定開
    立統一發票並申報銷售額新臺幣（下同）3,710,476元（未
    含稅）；又同期間上訴人購進材料成本2,819,754元及支付
    瑞城公司借牌代價371,048元，合計金額3,190,802元，未依
    規定取得合法進項憑證。案經法務部調查局高雄縣調查站（
    下稱高雄縣調查站）查獲，移由原處分機關審理結果，除核
    定補徵營業稅185,524元外，並按所漏稅額處5倍罰鍰計927,
    600元（計至百元止）；另就購進材料成本及支付瑞城公司
    借牌代價未依規定取得合法進項憑證金額共3,190,802元，
    依稅捐稽徵法第44條規定處5%罰鍰159,540元，合計罰鍰金
    額1,087,140元。上訴人不服，申請復查結果，以其中借牌
    代價371,048元非屬營業稅課稅範圍，違反稅捐稽徵法罰鍰
    部分獲追減罰鍰18,552元，原處分罰鍰更正為1,068,588元
    ，其餘補徵營業稅185,524元仍予維持。上訴人猶未甘服，
    循序提起一再訴願，經財政部再訴願決定撤銷訴願決定及原
    處分，由原處分機關另為處分。嗣因92年1月1日起營業稅稽
    徵業務回歸各地區國稅局自行稽徵，本件乃由接辦之被上訴
    人依撤銷意旨重核復查決定，仍維持原核定及罰鍰原處分。
    上訴人不服，提起訴願，經財政部訴願決定以「稅務違章案
    件裁罰金額或倍數參考表」業經核定生效，而將關於違反營
    業稅法罰鍰部分撤銷，由原處分機關另為處分。其餘訴願駁
    回。上訴人不服，遂就訴願駁回部分，提起行政訴訟。
二、上訴人於原審起訴主張：系爭工程是瑞城公司自行承攬興建
    ，上訴人祇是為瑞城公司代叫工人及代發工資而已。況本件
    倘如上訴人會計林梅所稱上訴人借牌代價約10%左右，則再
    扣除營業費5%，上訴人應得者應祇有銷售額85%之金額而已
    ，此與瑞城公司匯借給上訴人之金額，二者並不相符，且被
    上訴人亦未查證上訴人取得該款之用途；尤其被上訴人並未
    證明上訴人有無將借牌費及營業稅交付瑞城公司，其認定上
    訴人借牌承包工程，顯然無據。又縱認上訴人係借牌營業，
    然瑞城公司並非虛設行號，且系爭工程都有開立發票報繳營
    業稅，並無逃漏稅捐。再者，被上訴人就進項部分應查明上
    訴人之實際交易對象，作為違章處理之依據，然被上訴人卻
    僅以瑞城公司取得之進項憑證，推估上訴人之進項金額而處
    以行為罰，進、銷二項全憑臆測，證據力顯然不足，核課年
    限亦有誤，其以支票兌領日期推估違章行為發生日期更為不
    當。請判決訴願決定及原處分關於補徵營業稅185,524元及
    違反稅捐稽徵法罰鍰140,988元部分均撤銷等語。
三、被上訴人則以：本件高雄縣調查站從瑞城公司所搜索到扣押
    物不法憑證黏單編號五詳載李國川借用瑞城公司牌照承包之
    各項工程，施工過程所取具交易憑證情形，且瑞城公司負責
    人及上訴人之會計林梅已在高雄縣調查站對上訴人借用牌照
    興建工程之事實供述明確，足證系爭工程確由上訴人實際承
    作。另查上訴人代表人李國川借用牌照承包登發國小系爭工
    程涉及刑責部分，業經臺灣高等法院高雄分院93年2月23日
    90年度上更（一）字第405號判決有罪在案。再者，系爭工
    程款3,896,000元（含稅），存入瑞城公司設在臺灣銀行鳳
    山分行000000000000號帳戶後，該資金分別流向(1)金額1,18
    9,200元匯入高雄市銀行右昌辦事處000000000000號上訴人
    帳戶。(2)金額1,545,372元由林梅提領現金。(3)226,128元由
    林梅申請簽發臺灣銀行鳳山分行支票。(4)935,300元則匯入
    林梅之帳戶內，是李國川及上訴人之會計林梅提領金額，占
    總工程款百分之百，且依瑞城公司負責人蘇瑞德及林梅在高
    雄縣調查站所作筆錄，足證上訴人對本件工程款有完全支配
    權且有支付借牌代價之事實。從而，上訴人於83年間未具備
    承作登發國小新建校舍屋頂防水工程資格，卻借用瑞城公司
    營造牌照標得並實際承包系爭工程，有故意以不正當方法逃
    漏稅捐之事實，依稅捐稽徵法第21條第1項第3款前段規定，
    核課期間為七年。本件首次請領系爭工程款之支票兌現日為
    82年9月17日，應報繳營業稅銷售額日期為82年11月15日，
    營業稅核定稅額繳款書於87年2月27日送達申請人，尚未逾
    核課期間七年。至瑞城公司是否虛設行號及繳納稅款，並不
    影響本件核定補徵營業稅等語，資為抗辯。
四、原審斟酌全辯論意旨及調查證據之結果，以：（一）關於補
    徵營業稅部分：按「在中華民國境內銷售貨物或勞務及進口
    貨物，均應依本法規定課徵營業稅。」「營業人銷售貨物或
    勞務，應依本法營業人開立銷售憑證時限表規定之時限，開
    立統一發票交付買受人。」「營業人當期銷項稅額，扣減進
    項稅額後之餘額，為當期應納或溢付營業稅額。」「進項稅
    額，指營業人購買貨物或勞務時，依規定支付之營業稅額。
    」「營業人左列進項稅額，不得扣抵銷項稅額：一購進之貨
    物或勞務未依規定取得並保存第33條所列之憑證者。」「營
    業人以進項稅額扣抵銷項稅額者，應具有載明其名稱、地址
    及統一編號之左列憑證：一購進貨物或勞務時，所取得載有
    營業稅額之統一發票。」「營業人除本法另有規定外，不論
    有無銷售額，應以每2月為1期，於次期開始15日內填具規定
    格式之申報書，．．．向主管稽徵機關申報銷售額、應納或
    溢付營業稅額。」「營業人有左列情形之一者，主管稽徵機
    關得依照查得之資料，核定其銷售額及應納稅額並補徵之：
    ．．．四、短報、漏報銷售額者。」分別為營業稅法第1條
    、第32條第1項、第15條第1項、第3項、第19條第1項第1款
    、第33條第1款、第35條第1項前段、第43條第1項第4款所明
    定。依原處分卷附上訴人之會計林梅於高雄縣調查站接受調
    查時之筆錄，陳述略以：「我負責之工作是為唐川公司、大
    名公司、隆光公司、瑞城等公司處理承包高雄縣政府各項工
    程之文書流程之工程款之請領及洽辦銀行往來事務等。．．
    ．李國川使用大名、隆光、瑞城等公司名義向高雄縣政府承
    包工程時，我就必需處理大名、瑞城等公司之業務。．．．
    借用瑞城公司牌照承包登發國小工程之工程款由我向高雄縣
    政府請領，高雄縣政府將工程款以公庫支票交付給大名或隆
    光或瑞城。我扣除應給大名、隆光、瑞城之借牌費再轉入李
    國川或唐川公司帳戶，有時由我或李國川提領現金。．．因
    為唐川公司是土木包工業，並沒有具備承包登發國小工程之
    條件，所以李國川才會向大名、隆光、瑞城等營造公司借牌
    承包登發國小工程。．．借牌之代價大約為各項工程款百分
    之十左右。」等語，核與原處分卷附瑞城公司負責人蘇瑞德
    於高雄縣調查站接受調查之筆錄，陳述略以：「．．因我和
    李國川有上列合作關係，所以爾後登發國小之各項工程招標
    比價前，李國川便會事先打電話給我，要我準備瑞城公司牌
    照及印章以供其參加登發國小各項工程招標比價，他就會到
    我公司取上述資料參與投標，投標完成後就還我，據我所知
    李國川承包登發國小的工程而拿瑞城公司得標的計有運動場
    新建工程、新建校舍屋頂防水隔熱工程、體育館裝修工程、
    校舍工程及改善環境工程，而李國川每次得標後會告知我得
    標價格（現已不記得），但因我不介入李國川得標工程之施
    工情形，所以李國川有無依工程合約施工完工，我並不清楚
    。上述（登發國小各項工程流向明細表各項建校工程）各項
    工程款係由登發國小先撥入瑞城公司設於臺銀鳳山分行帳戶
    內，而每次撥款後均由唐川土木包工業會計林梅或李國川本
    人向我拿該帳簿及印章去領款，迄今登發國小各項工程款雖
    入帳於瑞城公司帳戶內，但我實際上從未領過任何一筆工程
    款，惟是否向我借牌，如我前述，每次登發國小有工程招標
    時，李國川會事先打電話要我準備牌照及印章供其參與招標
    比價。」等語相符。又自資金流程觀察，高雄縣政府支付系
    爭工程款4筆，金額分別為1,189,200元、226,128元、1,545
    ,372元、935,300元，共計3,896,000元（含稅，換算未稅金
    額為3,710,476元），上開款項經以瑞城公司設於臺灣土地
    銀行鳳山分行000000000000號帳戶兌現後，立即分4次提領
    ，分別為(1)金額1,189,200元匯入高雄市銀行右昌辦事處000
    000000000號上訴人帳戶。(2)金額1,545,372元由林梅提領現
    金。(3)226,128元由林梅申請簽發臺灣銀行鳳山分行支票。
    (4)935,300元則匯入林梅之帳戶內，換言之，本件工程款悉
    數由上訴人及其會計林梅領取。足見系爭工程之工程款，形
    式上雖係由瑞城公司提供其銀行帳戶作為兌現支票之對口帳
    戶，實則該工程款並非瑞城公司所能掌握，否則焉有百分之
    百之工程款全由上訴人方面領取之理。上訴人雖稱上開款項
    係其受託為瑞城公司發放工人工資云云，然上訴人對其如何
    為瑞城公司代覓工人，以及瑞城公司是基於如何之結算而將
    工程款全數交付上訴人處理等情，上訴人均無相關資料可提
    出以供勾稽，衡諸上開金額非小，倘本件工程確係瑞城公司
    承作，焉有任令對上訴人付款而無彼此之結算資料可資對帳
    之理，其與常情相違，不足採信。故自此資金流程觀之，足
    認上訴人之會計林梅及瑞城公司負責人蘇瑞德前述於高雄縣
    調查站之證詞與事實相符，可以採信。再者，上訴人及其會
    計林梅因為借牌承攬登發國小營建工程而對登發國小校長廖
    得雄交付賄賂共同涉犯貪污治罪條例之罪，業經臺灣高雄地
    方法院86年度訴字第3666號判決判處上訴人有期徒刑3年6月
    ，褫奪公權3年；至上訴人之會計林梅因於偵查中自白犯行
    ，經判處免刑確定；上訴人雖循序提起上訴，然仍經臺灣高
    等法院高雄分院90年度上更（一）字第405號判決，認上訴
    人犯有修正後貪污治罪條例第11條第3項之罪，而改判處上
    訴人有期徒刑2年6月，褫奪公權3年在案，是系爭工程確係
    上訴人借瑞城公司之名義承包，上訴人始為實際承攬人，足
    以認定。又我國現行加值型營業稅係就各個銷售階段之加值
    額分別予以課稅之多階段銷售稅，各銷售階段之營業人皆為
    營業稅之納稅義務人。上訴人既為系爭工程之承攬人，依行
    為時營業稅法第1條、第32條第1項及第35條第1項規定，即
    屬營業稅之納稅義務人，即應於銷售貨物或勞務時按期申報
    銷售額及其應納營業稅額，上訴人既未依規定報繳營業稅，
    即有漏稅事實；至非實際銷售人之瑞城公司是否已按其開立
    發票之金額報繳營業稅，則為被上訴人應否予以返還之別一
    問題，並不影響本件上訴人補繳營業稅之義務。再查，上訴
    人未具備承造系爭工程資格，卻借瑞城公司牌照承包工程而
    不依法申報銷售額，實則由上訴人承包，以此種方法紊亂國
    家公共工程之採購及稅捐秩序，顯係以不正當方法逃漏稅捐
    ，其核課期間應為7年，依其首次領取工程款之日期為82年9
    月17日，此即上訴人依財政部訂定之「營業人開立銷售憑證
    時限表」有關營造業應開立憑證之時限，又依營業稅法第35
    條第1項規定，上訴人應報繳營業稅銷售額日期則為82年11
    月15日，則核課期限應至89年11月15日始告屆滿，然本件補
    稅係於87年2月27日送達上訴人，並未逾7年核課期間。從而
    原處分核定上訴人承造系爭工程，銷售額3,710,476元（未
    稅），未依規定開立統一發票並漏報銷售額，而予以補徵營
    業稅185,524元，並無違誤。（二）關於依稅捐稽徵法第44
    條裁罰部分：按「營利事業依法規定應給與他人憑證而未給
    與，應自他人取得憑證而未取得或應保存憑證而未保存者，
    應就其未給與憑證、未取得憑證或未保存憑證，經查明認定
    之總額處5%罰鍰。」稅捐稽徵法第44條定有明文。又「行為
    罰則係對不依稅法規定為一定行為或不為一定行為之處罰，
    並不以行為人有逃漏稅為處罰要件，則其處罰期間．．．一
    律為5年，而無須視有無故意以詐術或其他不正當方法逃漏
    稅捐，予以區分該行為罰期間為5年或7年。」則經財政部87
    年8月19日台財稅第871960445號函釋在案。查上訴人就系爭
    工程之進項情形為其所最能掌握，然既不提出相關資料以供
    查核，則原處分依其查明之卷附以瑞城公司名義申報之完工
    工程分析表記載，系爭工程於82年6月25日開工，83年5月18
    日完工，共支付材料費2,819,754元，上訴人未依規定取得
    憑證，其又不盡其協力義務提出確切之進貨日期及金額供核
    ，則被上訴人於87年2月27日送達罰鍰繳款書予以追罰，就
    上訴人至少應於系爭工程開工日期取得進貨憑證而不取得而
    言，並未逾5年核課期間。且被上訴人以上開查得之工程耗
    用材料金額，計算上訴人未依規定取得憑證金額為2,819,75
    4元，據以處上訴人該金額5%罰鍰140,988元，自屬有據。上
    訴人訴稱被上訴人應查明上訴人之實際交易對象，不得以瑞
    城公司申報系爭工程之進項金額，推估上訴人未取得憑證之
    金額云云，並非可取。上訴人起訴意旨就此部分求為撤銷，
    為無理由，應予駁回。
五、上訴意旨除執前詞外，復主張：所謂不法之逃漏稅捐，應指
    實際承包工程而委人蓋章、購入他人發票交付而不繳稅之買
    賣發票、虛設行號行為等，始足當之，原判決認定上訴人借
    用瑞城公司之營造牌照承包系爭工程，尚難謂成立以不正當
    方法逃漏稅捐之違章情節，原處分引用稅捐稽徵法第21條、
    第22條規定，以之為本件核課時效之依據，顯然有誤。且系
    爭工程確由瑞城公司承攬興建，不論係由瑞城公司委託上訴
    人管理承作，或因上訴人無大樓承包資格委由瑞城公司，就
    民法而言，均係委託關係，承包人已就工程造價開立發票交
    付發包人，並已依限申報繳稅，何來逃漏之有？原判決依營
    業稅法第1條、第32條第1項及第35條第1項規定，予以補稅
    ，顯與事實不符，實有違各該條文之規定與要件。另各項進
    貨憑證亦皆於行為時取得並依法申報抵稅，被上訴人處以稅
    捐稽徵法第44條規定之罰鍰，亦有不合等語。
六、本院查原審綜合證人即上訴人之會計林梅及瑞城公司負責人
    蘇瑞德於高雄縣調查站接受調查之筆錄，供述系爭工程係上
    訴人借瑞城公司牌照承作，且系爭工程款形式上雖匯入瑞城
    公司帳戶，然大部分款項均由上訴人提領。另上訴人與其會
    計林梅因借牌承攬登發國小營建工程而對八卦國小總務主任
    給付回扣共同涉犯貪污治罪條例罪，其中林梅因於偵查中自
    白，業經臺灣高雄地方法院以86年度訴字第3666號判決判處
    免刑，因林梅未上訴而告確定等情，而認系爭工程確係上訴
    人借瑞城公司之名義承包，上訴人為實際承攬人，業於判決
    理由內詳為論述，核其所認定事實與所憑證據並無不合，無
    違反證據法則，上訴人仍執詞主張瑞城公司有承攬興建工程
    之事實，上訴人未借牌，本件係由瑞城公司委託上訴人管理
    承作，就民法而言，皆係委託關係云云，無非對原審取捨證
    據認定事實職權行使之爭執，尚難謂原判決有適用法規不當
    之違法。本件上訴人為系爭工程之承攬人，即屬營業稅之納
    稅義務人，於銷售貨物或勞務時，自應按期申報銷售額及其
    應納營業稅額，上訴人既未依規定報繳營業稅，顯有漏稅事
    實。至非實際銷售人之瑞城公司是否已按其開立發票之金額
    報繳營業稅，則為被上訴人應否予以返還之別一問題，並不
    影響本件上訴人補繳營業稅之義務。上訴意旨猶以：本件營
    業稅已悉數由瑞城公司繳納而無逃漏云云，洵無可取。上訴
    人於原審所引財政部83年7月9日台財稅第831601371號函釋
    ，係關於取得虛設行號或其他非交易對象之發票作為進項憑
    證申報扣抵銷項稅額之處罰原則，與本件上訴人借用他人牌
    照營業情形無關。上訴人既借用瑞城公司牌照承作系爭工程
    ，逃漏營業稅，自係以不正當方法逃漏，原審因而認此部分
    核課期間為7年，應無不合。從而，原審以被上訴人認上訴
    人逃漏營業稅185,524元，予以補徵，於法有據，而判決駁
    回上訴人此部分之訴，並無不合。上訴意旨指摘原判決此部
    分違誤，求予廢棄，難認有理由，應予駁回。另進貨未取得
    憑證部分，原判決維持重核復查決定，亦於法無違，上訴人
    上訴主張進貨憑證均已於行為時取得，並申報扣抵云云，係
    就原審取捨證據認定事實職權行使為爭執，難謂原判決違背
    法令。上訴人之上訴為無理由，應予駁回。
據上論結，本件上訴為無理由，爰依行政訴訟法第255條第1項、
第98條第3項前段，判決如主文。
中    華    民    國    95    年    5     月    30    日
                  第三庭審判長法  官  趙  永  康
                              法  官  鄭  淑  貞
                              法  官  侯  東  昇
                              法  官  黃  淑  玲
                              法  官  林  文  舟
以  上  正  本  證  明  與  原  本  無  異
中    華    民    國    95    年    5     月    30    日
                              書記官  阮  桂  芬


司法院資訊處製作；財團法人民間司法改革基金會備份。
